臺灣臺南地方法院刑事判決　　　　　　　94年度訴字第1221號
公　訴　人　臺灣臺南地方法院檢察署檢察官
被　　　告　乙○○
　　　　　　戊○○
上列被告因偽造文書等案件，經檢察官提起公訴（94年度偵字第
2674號），本院判決如下：
    主  文
戊○○行使偽造私文書，足以生損害於他人，處有期徒刑柒月。
乙○○無罪。
    事  實
一、戊○○得知甲○○係軍人退休，在郵局存有退休俸，認其年
    邁可欺，乃基於為自己不法所有之意圖，於民國九十四年二
    月十五日（農曆一月初七）上午約十一時許，先以自己另有
    他事、且過年期間領款人數眾多為由，打電話委託不知情之
    乙○○（另為無罪之諭知）前來臺南縣六甲鄉代為領款，再
    於當日下午一時十分（起訴書誤載為一時三十九分許）許，
    駕車前往臺南縣六甲鄉王爺村甲○○住處，自稱係新營分局
    員警，為辦理領取補助金，而要求甲○○交付榮民證、郵局
    存款簿、印章等，使甲○○陷於錯誤而交付其所有六甲郵局
    帳戶存摺、印章，戊○○即駕駛上開汽車搭載甲○○在臺南
    縣新營市、六甲鄉間巡迴往返，並伺機行經臺南縣六甲鄉六
    甲郵局附近，將甲○○之存摺、印章交予乙○○，由不知情
    之乙○○填寫提款單並蓋用甲○○印章，偽造成提款單私文
    書後，於當日下午二時二十三分許，向郵局職員行使以提領
    二十八萬元，足以生損害於甲○○，惟因六甲郵局職員要求
    應由本人提領，經乙○○與戊○○聯繫告知上情，戊○○再
    前往六甲郵局交付甲○○榮民證予乙○○，並告以提領六萬
    元即可，嗣乙○○於下午三時十六分許，再次填載提款單以
    蓋用印章，偽造成提款單私文書並向郵局職員行使時，為據
    報前來之員警當場查獲而領款未遂，嗣再循線查獲戊○○。
二、案經臺南縣警察局麻豆分局報告臺灣臺南地方法院檢察署檢
    察官偵查起訴。
    理  由
甲、被告戊○○部份：
一、訊據被告戊○○於警詢、偵訊及本院審理時，對於向甲○○
    訛稱係警員，取得其郵局存摺、印章、榮民證後，交予不知
    情之被告乙○○，由渠填載提款單先後提領二十八萬元、六
    萬元未遂等情均坦承不諱，經核與同案被告乙○○所為供述
    ，證人甲○○及其妻湯秀雲於警詢、偵訊中所陳被害情節，
    以及證人丙○○偵訊及本院審理時所證述被告乙○○領款情
    節相符；此外另有贓物認領保管單一份、被告乙○○所填載
    預備提領六萬元之提款單一紙存卷足憑，本件事證明確，被
    告戊○○犯行可以認定。
二、按存摺、印章乃存戶臨櫃領款時所必須出示者，其本身經濟
    價值雖不高，卻為表彰領款人是否有權之重要依據。本件被
    告戊○○向證人甲○○取得存摺、印章後，即交付被告乙○○領款，足見被告戊○○所欲取得之物，乃證人甲○○之存
    款，而非該存摺、印章本身，而被告乙○○實際上既未領得
    任何款項，核被告戊○○所為，應認係犯刑法第三百三十九
    條第三項、第一項之詐欺取財未遂罪及同法第二百十六條、
    第二百十條之行使偽造私文書罪。公訴意旨認被告戊○○所
    犯係詐欺既遂罪嫌，允有誤會。被告戊○○利用不知情之被
    告乙○○填載偽造提款單向六甲郵局職員行使，為間接正犯
    ；又被告戊○○命不知情之被告乙○○先後二次填載偽造提
    款單之行為，係於密切相連之時間，且在同一地點施行，所
    侵犯者復同為證人甲○○之財產法益，應認係接續之一行為
    ；再被告戊○○利用不知情之被告乙○○偽造提款單私文書
    後復持以行使，偽造之行為應為行使之行為所吸收，不另論
    罪。再被告戊○○所犯前開二罪間，有方法結果之牽連關係
    ，應依刑法第五十五條規定從重論以一行使偽造私文書罪。
    爰審酌被告戊○○利用證人甲○○年邁，意圖詐取其賴以享
    度晚年之退休俸，並委託不知情之被告乙○○出面向郵局領
    款之犯罪手段；被告行使偽造私文書之行為雖致生損害於甲○○，然因未領得款項，尚未發生實際損害；以及被告戊○○犯罪後坦承犯行之態度等一切情狀，量處如主文所示之刑
    ，以資懲儆。
三、公訴意旨另以：被告戊○○意圖詐取甲○○退休俸，將甲○○所有六甲郵局帳戶之存摺、及印章交予被告乙○○後，由
    乙○○持往六甲郵局，在郵政存簿儲金提款單上，偽造甲○○署押，因認被告戊○○涉有刑法第二百十七條第一項之偽
    造署押罪嫌等語。經查，審諸出面領款之被告乙○○與證人
    丙○○於警詢、偵訊及本院審理時所述，均未提及有偽造「
    甲○○」署押之事實，卷附被告乙○○第二次提領六萬元之
    提款單，亦僅蓋用「甲○○」印文而無署押，而被告乙○○
    第一次提領二十八萬元之提款單，則因未扣案而無從認定有
    無偽造「甲○○」署押，是就卷內事證以觀，尚難認有「甲○○」署押之偽造行為。此外復查無其他積極證據足資證明
    被告戊○○涉有此部份犯行，公訴意旨認被告戊○○有偽造
    署押行為，應係誤會，惟公訴意旨既認此與前揭論罪之行使
    偽造私文書部分有一部行為與全部行為之吸收關係，屬事實
    上一罪，爰不另為無罪之諭知，附此敘明。
乙、被告乙○○部份：
一、公訴意旨另以：被告乙○○與戊○○共同基於意圖為自己不
    法所有之犯意聯絡，由被告戊○○向甲○○詐得帳戶存摺、
    印章後，被告乙○○即持往「六甲郵局」，在郵政存簿儲金
    提款單上，填寫甲○○「六甲郵局」存簿帳號，並蓋用甲○○之印章，偽造成提款單私文書後，連同甲○○之存簿，持
    以行使，先後欲向「六甲郵局」提領二十八萬元、六萬元，
    嗣於同日下午四時十分許，為警據報當場查獲，因認被告乙○○與被告戊○○共同涉有刑法第三百三十九條第一項之詐
    欺取財罪嫌，及同法第二百十六條、第二百十條之行使偽造
    私文書罪嫌。
二、按犯罪事實，應依證據認定之，無證據不得認定其犯罪事實
    ，又不能證明被告犯罪者，應諭知無罪之判決，刑事訴訟法
    第一百五十四條第二項、第三百零一條第一項分別定有明文
    。次按認定犯罪事實所憑之證據，雖不以直接證據為限，間
    接證據亦包括在內；然而無論直接或間接證據，其為訴訟上
    之證明，須於通常一般之人均不致有所懷疑，而得確信其為
    真實之程度者，始得據為有罪之認定，最高法院七十六年台
    上字第四九八六號復著有判例可資參照。
三、本件公訴意旨認被告乙○○涉有與被告戊○○共同詐欺、行
    使偽造私文書等犯嫌，係以證人甲○○、湯秀雲指訴，贓物
    認領保管單、郵政存簿儲金提款單等，以及被告乙○○與戊○○行動電話通聯記錄、證人丙○○所述被告乙○○領款情
    節等作為據。訊之被告乙○○固坦承有受被告戊○○之託，
    前往臺南縣六甲鄉六甲郵局，並持證人甲○○存摺、印章，
    填載提款單行使欲領款等情，惟堅詞否認與被告戊○○有犯
    意之聯絡，辯稱僅受託代為領款，對被告戊○○意圖詐騙均
    不知情等語。經查：
  (一)證人甲○○因遭被告戊○○詐騙，而交付郵局存摺、印章、
    榮民證與戊○○，嗣被告戊○○再轉交被告乙○○填載提款
    單向六甲郵局職員行使等情，均業如前述，被告乙○○此部
    份供詞要屬事實。
  (二)被告乙○○自九十四年二月十五日下午一時三十九分起，至
    三時十六分止，固曾多次以行動電話與被告戊○○聯絡，依
    檢察官所調閱通聯記錄，除下午一時三十九分電話在臺南縣
    柳營鄉士林村發話外，其餘電話之發話地點均在臺南縣六甲
    鄉○○街十一號頂樓，而臺南縣六甲鄉六甲郵局為在臺南縣
    六甲鄉○○街二號，已經證人即郵局職員丙○○警詢時供述
    在卷（警卷第十九頁），兩處位置接近，被告郭月玟當時均
    在六甲郵局，已據其供述在卷，可知被告乙○○當時位置均
    係在臺南縣六甲鄉六甲郵局，然據被告乙○○所述，當日伊
    係於上午約十一時受戊○○之託代為領款，始自行搭車前來
    臺南縣六甲鄉六甲郵局，被告戊○○就此復為相同之供述，
    則被告乙○○受人之託，卻於領款遭郵局職員即證人丙○○
    拒絕，並被要求由證人甲○○自行提領時，乃在臺南縣六甲
    鄉六甲郵局以行動電話與委託人即被告戊○○多次聯繫，應
    認尚在情理之內，不能據此即認為被告乙○○與戊○○有共
    同詐欺之謀議。
  (三)再據證人丙○○於本院審理時所證述，被告乙○○領款時係
    稱領款是為了出國旅行之用，並未自稱係新光人壽職員等語
    ，核與被告乙○○所述「她（指證人丙○○）有問我為何要
    領那麼多前，我說他（指證人甲○○）要出國旅行」等語尚
    屬相符，被告戊○○且供稱係伊向乙○○告稱領款係為出國
    使用等語，自難認被告乙○○特意虛構事實；至被告乙○○
    向證人丙○○提領二十八萬元遭拒後，前往另一窗口提領六
    萬元乙節，被告乙○○乃解釋稱係因抽號碼牌後被指定之服
    務櫃台不同所致，證人丙○○亦證實六甲郵局確實以號碼牌
    決定提供服務之櫃台，且被告乙○○第二次前來領六萬元時
    ，渠當時不在櫃台等情，則被告乙○○前往其他窗口辦理領
    款，亦不能認係刻意避開證人丙○○之行為；再參酌被告乙○○提領二十八萬元時，曾提出自己之身分證供影印留存，
    此為證人丙○○證述甚明，則若被告乙○○確有詐欺之犯罪
    意思，乃為此暴露身分之舉，亦不合情理。
四、綜上諸點，被告乙○○替被告戊○○領他人存入之款項，金
    額又高達二十八萬元，領不到錢時，又多方電話聯絡被告戊○○，並請被告戊○○再到六甲郵局交付他人之榮民證時，
    仍替戊○○領款，事情非常可疑，但是被告乙○○可能不知
    情而領不到錢，始與被告戊○○通電話，尚不能認為即有詐
    欺之謀議；且伊向證人丙○○稱領款係為出國旅行之用亦有
    可能，第二次領款時前往其他窗口，復不能認有虛構事實或
    刻意迴避；此外被告乙○○更提出自己身分證以供影印留存
    ，將留下身分資料供人追查，雖然被告乙○○可能不怕追究
    ，一味否認即可，但也有合理可能係其真不知情，才放心留
    下證件資料，自不能確信伊有從事犯罪行為之認識。是被告
    乙○○因受託而於過年期間長途跋涉自高雄市前來臺南縣六
    甲鄉，代素不相識之證人甲○○領取高額款項，且特意要求
    委託人戊○○應交付身分證以示負責等情，雖均殊值懷疑，
    然依公訴意旨所為指訴，既不足以形成有罪之確信，本院且
    查無其他積極證據，足認被告乙○○有何詐欺、偽造文書等
    犯行，依據上開說明，自應為被告乙○○無罪之諭知。
據上論斷，應依刑事訴訟法第二百九十九條第一項前段、第三百
零一條第一項，刑法第三百三十九條第一項、第三項、第二百十
六條、第二百十條、第五十五條，罰金罰鍰提高標準條例第一條
前段，判決如主文。
本案經檢察官丁○○到庭執行職務。
中　　華　　民　　國　　94　　年　　12　　月　　16　　日
　　　　　　　　　刑事第四庭  審判長法　官　宋明中
                                    法  官  陳欽賢
                                    法  官  吳坤芳
以上正本證明與原本無異。
如不服本判決，應於判決送達後10日內，向本院提出上訴狀。
    　　　　　　　　　　　　　　　　書記官　陳怡吟
中　　華　　民　　國　　94　　年　　12　　月　　16　　日
附錄本案論罪科刑條文
中華民國刑法第339條
(普通詐欺罪)
意圖為自己或第三人不法之所有，以詐術使人將本人或第三人之
物交付者，處5年以下有期徒刑、拘役或科或併科1千元以下罰金
。
以前項方法得財產上不法之利益或使第三人得之者，亦同。
前二項之未遂犯罰之。
中華民國刑法第216條
(行使偽造變造或登載不實之文書罪)
行使第 210 條至第 215 條之文書者，依偽造、變造文書或登載
不實事項或使登載不實事項之規定處斷。
中華民國刑法第210條
(偽造變造私文書罪)
偽造、變造私文書，足以生損害於公眾或他人者，處 5 年以下有
期徒刑。
